臺灣高等法院刑事裁定
111年度毒抗字第381號
抗  告  人
即  被  告  汪金柱


                    （現於法務部○○○○○○○○強制戒治中）
上列抗告人即被告因毒品危害防制條例案件，不服臺灣新北地方
法院111年度毒聲字第349號，中華民國111年3月31日裁定（聲請
案號：111年度聲戒字第66號），提起抗告，本院裁定如下：
    主  文
抗告駁回。
    理  由
一、原裁定意旨略以：抗告人即被告甲○○（下稱被告）因施用第
    二級毒品案件，前經臺灣新北地方法院於民國110年6月22日
    以110年度毒聲字第1423號裁定令入勒戒處所執行觀察、勒
    戒，並於111年2月17日令被告入法務部○○○○○○○○附設勒戒處
    所執行觀察、勒戒後，經綜合評估被告之前科紀錄與行為表
    現、臨床評估及社會穩定度後，認被告有繼續施用毒品傾向
    乙情，有法務部○○○○○○○○111年3月23日北所衛字第11113000
    550號函所附有無繼續施用毒品傾向證明書、有無繼續施用
    毒品傾向評估標準紀錄表等件附卷可稽，爰依毒品危害防制
    條例第20條第2項後段之規定，裁定令入戒治處所施以強制
    戒治，其期間為6個月以上，至無繼續強制戒治之必要為止
    ，但最長不得逾1年等語。
二、抗告意旨略以：被告於111年2月17日入臺北看守所執行勒戒
    處分，觀察勒戒期間被告遵守勒戒處分之一切規定，並無違
    規之紀錄，亦有戒毒之決心，然臺灣新北地方法院卻以被告
    之前科紀錄，認定被告有繼續吸食傾向。此為主觀意識無法
    認定被告無戒毒之心，實於法不符，為此提起抗告云云。
三、按觀察、勒戒後，檢察官或少年法院（地方法院少年法庭）
    依據勒戒處所之陳報，認受觀察、勒戒人有繼續施用毒品傾
    向者，檢察官應聲請法院裁定或由少年法院（地方法院少年
    法庭）裁定令入戒治處所強制戒治，其期間為6個月以上，
    至無繼續強制戒治之必要為止，但最長不得逾1年，毒品危
    害防制條例第20條第2項定有明文。次按有無繼續施用毒品
    傾向之評估標準，並非完全以受勒戒人勒戒後之結果為準，
    勒戒前之各種情況，仍應作為評估之依據。依勒戒處所評分
    說明手冊規定，係以前科紀錄與行為表現、臨床評估、社會
    穩定度，三項合併計算分數，每一大項皆有靜態因子與動態
    因子。而關於有無繼續施用毒品傾向之評估標準，法務部業
    於110年3月26日以法矯字第11006001760號函修正頒布「有
    無繼續施用毒品傾向評估標準紀錄表」、「有無繼續施用毒
    品傾向評估標準評分說明手冊」，上開評分說明手冊載明判
    定之原則：「受觀察勒戒人入所後，經過2週時間的觀察、
    勒戒，由處所及醫療人員依據其各項紀錄、資料及觀察勒戒
    期間之行為表現，加以評分。在勒戒人入所4至6週後，可再
    做一次評估以做必要之評分修正。每一大項皆有靜態因子與
    動態因子。先以靜態因子分數評分，靜態因子分數總分在60
    分（含）以上為『有繼續施用毒品傾向』；60分以下，與動態
    因子分數相加，如果總分在60分（含）以上，為『有繼續施
    用毒品傾向』」，又評估標準紀錄表及說明手冊中「前科紀
    錄與行為表現」之第1題及第3題之計分方式修正如下（餘無
    修正）：㈠第1項「毒品犯罪相關司法紀錄」：計分方式修正
    為每筆（次）5分，總分上限為10分；㈡第3項「其他犯罪相
    關紀錄」：計分方式修正為每筆（次）2分，總分上限為10
    分。是被告有無繼續施用毒品傾向，係依具體個案之臨床實
    務及相關事證等情綜合判定，有其相當之專業依據及標準，
    且涉及專門醫學，又衡酌強制戒治之目的，係為協助施用毒
    品者戒斷毒品之心癮及身癮所為之一種保安處分類型，而該
    評估標準係將與判斷有無繼續施用傾向之相關因素加以列舉
    及量化，適用於每一位受觀察、勒戒處分之人，具一致性、
    普遍性、客觀性，以利執法者判定受勒戒人有無繼續施用毒
    品傾向，倘其評估由形式上觀察，無擅斷或濫權等明顯不當
    情事，法院應予尊重。
四、經查：
  ㈠被告依臺灣新北地方法院以110年度毒聲字第1423號裁定，送
    法務部○○○○○○○○附設勒戒處所觀察、勒戒後，該勒戒處所依
    據前開修正後之評估標準，就被告之前科紀錄與行為表現、
    臨床評估、社會穩定度等3大項因素（每大項均有靜態因子
    與動態因子）進行評估，其中：⑴前科紀錄與行為表現部分
    合計為37分（有9筆毒品犯罪相關司法紀錄以上限10分計、
    首次毒品犯罪年齡為20歲以下計10分、有6筆其他犯罪相關
    紀錄以上限10分計、入所時尿液毒品檢驗為1種毒品反應計5
    分，上開4項靜態因子分數合計為35分；有持續於所內抽菸
    計2分，上開動態因子合計為2分），⑵臨床評估部分合計為2
    8分（有海洛因、安非他命多重毒品濫用計10分、有菸、酒
    等合法物質濫用計4分、使用年數超過一年計10分，以上靜
    態因子合計為24分；臨床綜合評估（含病識感、動機、態度
    、就醫意願）評定為「中度」計4分，上開動態因子合計為4
    分），⑶社會穩定度部分合計為0分。以上前科紀錄與行為表
    現、臨床評估、社會穩定度等總分合計為65分（靜態因子共
    計59分，動態因子共計6分），經評定認被告為有繼續施用
    毒品傾向之情事，有法務部○○○○○○○○111年3月23日北所衛字
    第11113000550號函暨附件有無繼續施用毒品傾向評估名冊
    、該所附勒戒所有無繼續施用毒品傾向證明書及評估標準紀
    錄表（見111年度毒偵緝字第586號卷第109-117頁）在卷可
    稽。而前述綜合判斷之結果，係該所相關專業知識經驗人士
    ，於被告觀察、勒戒期間，依其本職學識就被告之前科紀錄
    及行為表現、臨床評估及社會穩定度等因素所為之綜合判斷
    ，具有科學驗證所得之結論，且由形式上觀察，並無擅斷或
    濫權等明顯不當之情事，法院宜予尊重其行政職權之行使及
    專業之判斷。再者，毒品危害防制條例規定強制戒治之目的
    ，既係針對因施用毒品成癮者，此處尚非僅指身癮者，心癮
    者尤其為甚，其難以戒絕斷癮，致再犯率偏高，故有持續收
    容於戒治處所施以強制戒治之必要，是該條例第20條第2項
    關於強制戒治之規定，係屬強制規定，只要觀察、勒戒後，
    經評定受觀察、勒戒人有繼續施用毒品傾向者，檢察官即應
    聲請法院裁定受觀察、勒戒者令入戒治處所強制戒治，其中
    並無任何例外規定。又衡酌其「其他犯罪相關紀錄」等，僅
    係供醫師判斷有無戒癮動機的參考之一，並非認定有無繼續
    施用毒品傾向之唯一標準，此可從前揭動、靜態因子分析可
    知；且毒品危害防制條例所規定之觀察、勒戒或強制戒治處
    分，其立法意旨在幫助施用毒品者戒除毒癮，該處分之性質
    非為懲戒行為人，而係為消滅受處分人再次施用毒品之危險
    性，目的係在戒除行為人施用毒品身癮及心癮之措施，故觀
    察、勒戒之執行，其重點在「評估」應否受強制治療之可能
    性，並依其結果有不起訴處分之優遇，亦係提供被告改過自
    新之機會。是以，本件被告經依新修正之上開評估標準紀錄
    表、手冊為專業評估有繼續施用毒品傾向，無法戒斷毒癮，
    自有依法再施以強制戒治之必要，原審據此裁定被告令入戒
    治處所施以強制戒治，其期間為6個月以上，至無繼續強制
    戒治之必要為止，但最長不得逾1年，經核於法並無不合。
  ㈡抗告意旨雖以前詞置辯，惟於司法實務或醫學臨床上，具有
    毒品前科紀錄者，或因長期有機會接觸毒品，或因欲藉由毒
    品作用暫時隔絕現實環境，其反覆性、繼續性地再犯施用毒
    品犯行之機率，確實較沒有毒品前科者高，因此上開評估標
    準方會將勒戒人之前科紀錄列入重要之評分項目，且於評分
    說明手冊明訂：所謂毒品犯罪相關司法紀錄，不論其為吸食
    施打、運輸、販賣、持有毒品或其他罪名，凡觸犯毒品危害
    防制條例、原肅清煙毒條例、原麻醉藥品管理條例或管制藥
    品管理條例相關刑罰規定者均屬之，觀察勒戒、強制戒治及
    緩起訴後不起訴的紀錄也列入毒品相關犯罪紀錄項目範圍。
    況查，被告自81年起，即有多次因麻醉藥品管理條例、毒品
    危害防制條例案件，經法院裁定觀察勒戒、強制戒治、判處
    罪刑並執行之紀錄，有本院被告前案紀錄表在卷可參。而被
    告於上開期間屢經執行觀察勒戒、強制戒治及法院判處之罪
    刑後，仍反覆施用毒品之前科紀錄，恰符合上開經驗法則，
    可見上開評估標準將受勒戒人的前科紀錄做為重要評估依據
    ，並無違法不當之處。且法務部新修正之「有無繼續施用毒
    品傾向評估標準」，已就其中「毒品犯罪相關司法紀錄」、
    「其他犯罪相關紀錄」設有計分上限，當無過度評價被告前
    科紀錄之虞。
  ㈢綜上所述，原審依毒品危害防制條例第20條第2項後段之規定
    ，裁定被告令入戒治處所施以強制戒治，其期間為6個月以
    上，至無繼續強制戒治之必要為止，但最長不得逾1年，於
    法並無不合。抗告意旨徒以前詞指摘原裁定不當，請求撤銷
    原裁定，要無理由，應予駁回。
據上論斷，應依刑事訴訟法第412條，裁定如主文。
中　　華　　民　　國　　111 　年　　5 　　月　　19　　日
                  刑事第十一庭  審判長法　官  張江澤
　　　　　　　　　　　　　　　　　　　法　官  梁志偉
　　　　　　　　　　　　　　　　　　　法　官  郭惠玲
以上正本證明與原本無異。
不得再抗告。
                                      書記官  湯郁琪
中　　華　　民　　國　　111 　年　　5 　　月　　19　　日